臺灣高等法院臺中分院刑事判決　　　　96年度上訴字第1318號
上　訴　人　臺灣彰化地方法院檢察署檢察官
上　訴　人
即　被　告　乙○○
上列上訴人因毒品危害防制條例案件，不服臺灣彰化地方法院96
年度訴字第392號中華民國96年4月9日第一審判決（起訴案號：
臺灣彰化地方法院檢察署96年度毒偵字第264號），提起上訴，
本院判決如下：
    主  文
原判決撤銷。
乙○○施用第壹級毒品，累犯，處有期徒刑柒月。扣案之第壹級
毒品海洛因淨重零點壹參公克，沒收銷燬之。
    事  實
一、乙○○前因施用第一、二級毒品及強盜案件，經臺灣彰化地
    方法院各判處有期徒刑8月、4月及2年2月，定應執行刑3年
    確定，經入監執行，於民國95年4月28日假釋出監，並於95
    年12月20日假釋期滿未經撤銷視為執行完畢。另因施用毒品
    案件，經強制戒治後，於92年9月2日執行完畢。詎乙○○仍
    不知悛悔警惕，復基於施用第一級毒品海洛因之犯意，於96
    年1月6日中午12時許，在其彰化縣彰化市○○○路63巷19
    號住處，施用第一級毒品海洛因一次。嗣於翌日下午3時許
    ，在彰化縣彰化市○○路與中民街口，為警查獲，並扣得其
    所有之第一級毒品海洛因一包（淨重0.13公克，空包裝重
    0.13公克）。
二、案經臺中縣警察局烏日分局報告臺灣臺中地方法院檢察署檢
    察官偵查起訴。
    理  由
一、上揭犯罪事實，迭據被告乙○○於原審及本院審理時坦承不
    諱，並有詮昕科技股份有限公司96年1月22日第00000000號
    濫用藥物尿液檢驗報告1紙附卷可稽，且扣案之白粉一包（
    淨重0.13公克，空包裝重0.13公克）經送鑑定結果，確含第
    一級毒品海洛因之成分一節，亦有法務部調查局96年3月2日
    調科壹字第09623015360號鑑定書1件在卷可佐，被告之自白
    與事實相符，應可採信。又被告曾因施用毒品案件，於強制
    戒治執行完畢後，於92年9月2日釋放等情，亦有臺灣高等法
    院被告全國前案紀錄表一份在卷可稽，其五年內再於前揭時
    間施用毒品海洛因，依毒品危害防治條例第23條第2項規定
    ，自應依法訴追。是本件被告施用第一級毒品海洛因之事證
    明確，其犯行洵堪認定，應依法論罪科刑。
二、查海洛因係毒品危害防制條例第2條第2項第 1款所規定之第
    一級毒品。被告於觀察、勒戒執行完畢釋放後，5 年內再行
    施用第一級毒品海洛因之行為，係犯毒品危害防制條例第10
    條第 1項之施用第一級毒品罪。被告為供施用而持有毒品海
    洛因之低度行為，應為施用之高度行為所吸收，不另論罪。
    被告曾因施用毒品及強盜等案件，且另定應執行刑有期徒刑
    3年確定，於95年4月28日假釋出獄，並於95年12月20日假釋
    期間未經撤銷假釋視為執行完畢，有臺灣高等法院被告前案
    紀錄表在卷可按，其於有期徒刑執行完畢後，5年內故意再
    犯本案有期徒刑以上之罪，為累犯，應依刑法第47條第1項
    之規定加重其刑。
三、公訴意旨雖另以：被告尚基於接續施用第一級毒品海洛因之
    犯意，自95年12月底某日起至96年1月5日止，以每日施用1
    次之頻率，在台中市○○區○○路二段86巷28弄13號住處，
    施用第一級毒品海洛因多次，因認被告此部分行為，亦涉犯
    毒品危害防制條例第10條第1項施用第一級毒品罪嫌等語。
    惟查：
(一)按犯罪事實應依證據認定之，無證據不得認定犯罪事實，此
    於刑事訴訟法第154條第2項定有明文。次按，刑事訴訟法第
    156條第2項規定，被告雖經自白，仍應調查其他必要之證據
    ，以察其是否與事實相符；其立法目的乃欲以補強證據擔保
    自白之真實性；亦即以補強證據之存在，藉之限制自白在證
    據上之價值。而所謂補強證據，則指除該自白本身外，其他
    足資以證明自白之犯罪事實確具有相當程度真實性之證據而
    言。雖其所補強者，非以事實之全部為必要，但亦須因補強
    證據與自白之相互利用，而足使犯罪事實獲得確信者，始足
    當之（最高法院74年台覆字第10號判例參照）。
(二)公訴人指被告涉有上開施用第一級毒品犯行，係以被告於偵
    查中之自白、驗尿結果呈嗎非陽性反應及扣案之海洛因1包
    (淨重0.13公克)扣案可證，為其論據。本件訊據被告固坦承
    其自95年12月底某日起開始施用第一級毒品海洛因，每日1
    次等語，然除前揭經本院論罪科刑之96年1月6日中午12時許
    ，施用第一級毒品海洛因1次之犯行外，其餘部分之犯行，
    遍觀全案卷證，並無其他補強證據足以證明被告之上開自白
    與事實相符。而施用毒品後於尿液可檢出之最大時限，與施
    用劑量、施用頻率、施用方式、施用者飲水量之多寡、個人
    體質、代謝情況、檢體收集時間點及所用檢測方法之靈敏度
    等因素有關，因個案而異，一般可檢出最大時限，海洛因為
    施用後2至4天等情，固有行政院衛生署管制藥品管理局92
    年7月23日管檢字第0920005609號函可參。惟被告既於96年
    1月6日中午12時有施用第一級毒品，而尿液檢驗亦僅能確定
    最後有無毒品之陽性反應，無法辨識產生陽性反應係因該次
    施用以前之其他施用毒品行為之結果，是上開詮昕科技股份
    有限公司出具之濫用藥物尿液檢驗報告，亦僅能作為被告有
    於96年1月6日中午12時許，施用第一級毒品海洛因一次之適
    合證明，而無法證明被告尚有其他施用第一級毒品海洛因之
    犯行。扣案之海洛因毒品1包，固經被告自承係其所有供施
    用第一級毒品海洛因之用，充其量僅能證明被告確有前揭經
    認定有罪之施用第一級毒品海洛因之犯行，尚不足以使本院
    確信被告另有反覆、接連施用第一級毒品海洛因之成癮性行
    為。故被告被訴自95年12月底某日起至96年1月5日止，尚涉
    犯施用第一級毒品之罪嫌部分，即屬犯罪不能證明。惟因公
    訴意旨認被告此部分行為，與上開經本院論罪科刑之施用第
    一級毒品犯行之間，係一罪關係，爰不就此部分另為被告無
    罪之諭知。
(三)至起訴書認被告多次施用毒品僅成立集合犯以1罪論及原審
    判決亦以被告有自95年12月底至96年1月6日止多次施用毒品
    ，應論以一罪乙節，固有其論據。惟施用毒品致成癮者，固
    所多見，但施用後而有意戒斷者，亦不在少數，因此，尚不
    得以施用毒品可能成癮，即推斷施用者必定持續不斷地反覆
    為之。又刑法第56條連續犯之規定業於94年1月7日修正公布
    刪除，並於95年7月1日施行，其修正理由在於：自規定連續
    犯以來，實務上之見解對於本條「同一罪名」之認定過寬，
    所謂「概括犯意」，經常可連綿數年之久，且在採證上多趨
    於寬鬆，每每在起訴之後，最後事實審判決之前，對繼續犯
    同一罪名之罪者，均適用連續犯之規定論處，不無鼓勵犯罪
    之嫌，亦使國家刑罰權之行使發生不合理之現象；因此，基
    於連續犯原為數罪之本質及刑罰公平原則之考量，爰刪除有
    關連續犯之規定。並就反覆實施犯罪模式之對應處置，除合
    於「接續犯」或「包括一罪」之情形外，則僅能依數罪併罰
    之規定個別處斷。又依最高法院86年台上字第3295號判例意
    旨，數行為於同時同地或密切接近之時地實施，侵害同一之
    法益，各行為之獨立性極為薄弱，依一般社會健全觀念，在
    時間差距上，難以強行分開，在刑法評價上，以視為數個舉
    動之接續施行，合為包括之一行為予以評價，較為合理，方
    屬接續犯之範疇，足見「接續犯」之成立，係以時、空密接
    性為前提要件，即透過對於同一法益之同種類侵害行為繼續
    不間斷之實行，業已稀釋個別行為之獨立性，致使刑法評價
    時將之視為單一、整體之犯罪行為，以符合社會一般人對於
    行為概念之認知，並與行為人之犯罪目的相互結合。至於學
    理上「包括一罪」概念中，與施用毒品之犯罪型態較有關聯
    者，應屬「集合犯」之態樣，此即依一般社會通念，特定犯
    罪行為具有反覆實施之特性，立法者於制定刑罰法律之初，
    亦已認知該種行為類型之反覆性，而有意藉由法條中客觀構
    成要件之行為要素，含括上開具有反覆實施特性之數個犯罪
    行為，仍僅接受一次刑法之評價為已足。然施用毒品犯罪，
    或為零星偶一之施用，或長期不間斷的反覆施用，均有其可
    能性，且每次施用之時、空亦未必密接，顯非數個舉動之接
    續施行，自不合接續犯之要件；亦難認立法者於制定刑罰法
    律之初，已認知施用毒品行為必屬具反覆性之犯罪，且有意
    藉由法條中客觀構成要件之行為要素，含括上開具有反覆實
    施特性之數個犯罪行為，當不得評價為集合犯。且實務上最
    高法院歷來僅將專以觸犯該等法條之罪，為其日常生活之職
    業者之常業犯，認為其性質上屬多數行為之集合犯，在法律
    上將之擬制為一罪（即學理上稱之實質上一罪，參照最高法
    院92年度台上字第5115 號、92年度台上字第4959號、93年
    度台上字第3609號、94年度台上字第4567號等裁判意旨），
    而本次刑法修正既依據「刑罰公平原則」之考量，刪除有關
    連續犯之規定，並將含有連續犯性質之常業犯一併全數刪除
    （參見刑法修正草案總說明），則再以集合犯之概念評價多
    數施用毒品之行為，即有不當。因此，多次施用毒品犯罪之
    行為，當無論以「集合犯」之餘地。是檢察官所持見解，為
    本院所不認同，併予敘明，至於原審法院於犯罪事實理由欄
    第4點雖不認同集合犯之見解，仍犯罪事實第1點復採同檢察
    官起訴書所載之被告有接續施用毒品多次之事實，原審法院
    之見解，亦為本院所不認同，附此說明。
四、原審以被告施用第一級毒品之罪證明確，予以論罪科刑，固
    非無見，惟原判決認定本案被告另有自95年12月底某日起至
    96年1月5日止之施用第一級毒品之行為，並論以一罪關係，
    尚有未洽。被告上訴以原審量刑過重，檢察官則以被告所犯
    應屬集合犯之實質上一罪關係，提起上訴，指摘原判決不當
    ，雖均無理由，惟原判決既有上述可議之處，即屬無可維持
    ，應由本院予以撤銷改判。爰審酌被告有多次犯罪前科之品
    性（參卷附臺灣高等法院被告前案紀錄表），縱然表示已自
    行前往醫療院所接受治療，並坦承犯行，頗有悔意，然前已
    因施用毒品送往強制戒治，仍無法拒絕毒品之誘惑，惟犯後
    態度良好等一切情狀，量處如主文第2項所示之刑。
    扣案之第一級毒品海洛因１包（淨重0.13公克），係屬毒品
    危害防制條例第2條第2項第1款所規定之毒品，係違禁物，
    不問屬於犯人與否，應依毒品危害防制條例第18條第1項前
    段規定，宣告沒收銷燬之（而盛裝上開海洛因之包裝袋因與
    海洛因難以析離，宜一併視為查獲之毒品沒收銷燬之）。
五、退回移送併辦部分：
  (一)臺灣彰化地方法院檢察署95年度毒偵字第1861號移送併辦意
    旨略以：被告於96年1月24日下午6時30分許，在彰化縣彰化
    市○○○路63巷19號住處，施用第一級毒品海洛因1次，嗣
    為警於96年1月26日上午9時40分許，在上開住處為警查獲，
    經採尿送驗，結果呈嗎啡陽性反應，因認被告另涉犯毒品危
    害防制條例第10條第1項施用第1級毒品罪嫌，被告施用第1
    一級毒品海洛因之犯行，在法律評價上應屬於包括一罪之集
    合犯關係，為法律上之同一案件，應移送本院併案審理等語
    。
  (二)查被告縱有上開施用第一級毒品海洛因之犯行，惟係在95年
    7月1日修正刑法施行後另為之犯行，因修正後之刑法已刪除
    刑法第56條連續犯之規定，則與上開已起訴論罪科刑部分已
    無連續犯之裁判上一罪關係，本應適用新法應分別論罪，惟
    因此部分未經起訴，本院自無法一併審判。另查，反覆施用
    毒品多次之行為，在95年7月1日修正刑法施行以前，實務上
    均認定為連續犯，並非集合犯，自亦不可能因95年7月1日施
    行之修正刑法已刪除連續犯之規定，而將之改認定為集合犯
    ，此部分亦難認與被告本案論罪科刑之犯行有移送併辦意旨
    所稱之「集合犯」法律上一罪之關係，自非本案起訴效力所
    及，本院無從併案審理，應退回移案機關由檢察官另為適法
    之處理。
據上論斷，應依刑事訴訟法第369條第1項前段、第364條、第29
9條第1項前段，毒品危害防制條例第10條第1項、第18條第1項前
段，刑法第11條前段、第47條第1項，判決如主文。
本案經檢察官甲○○到庭執行職務。
中　　華　　民　　國　　96　　年　　6　　月　　26  　日
        　　刑事第六庭    審判長法　官  李  文  雄
　　　　　　　　　　　　　　    法　官  邱  顯  祥
　　　　　　　　　　　　　　　  法　官  林  靜  芬
上列正本證明與原本無異。
如不服本判決應於收受送達後十日內向本院提出上訴狀，其未敘
述上訴之理由者並得於提起上訴後十日內向本院補提理由書（均
須按他造當事人之人數附繕本）。
                                書記官  林  素  妃
中　　華　　民　　國　　96　　年　　6 　　月　　26　　日
毒品危害防制條例第10條第1項
施用第一級毒品者，處 6 月以上 5 年以下有期徒刑。
得上訴。
